臺灣高等法院高雄分院刑事判決　　　 100年度上訴字第1101號
上　訴　人
即　被　告　鍾廣政
　　　　　　林添妹
前二人共同
選任辯護人　蔡念辛律師
　　　　　　吳春生律師
　　　　　　陳松甫律師
上列上訴人等因誣告等案件，不服臺灣高雄地方法院99年度訴字
第1389號中華民國100 年5 月12日第一審判決（起訴案號：臺灣
高雄地方法院檢察署98年度偵字第36263 號），提起上訴，本院
判決如下：
     主  文
上訴駁回。
     事  實
一、鍾廣政與林添妹於民國98年間為夫妻關係，鍾張梅英則為渠
    等二人之兄嫂，鍾廣政於98年8月3日上午10時許，在其位於
    高雄縣美濃鎮（業於99年12月25日改制為高雄市美濃區，以
    下仍以原行政區域名稱稱之）獅山里竹門1 號三合院型住處
    前廣場，因天公爐擺放位置與鍾張梅英意見不合，發生口角
    爭執，鍾廣政、林添妹均明知鍾張梅英於上開爭執發生之際
    ，並未以丟擲棍子之方式攻擊鍾廣政，詎料，鍾廣政竟基於
    使鍾張梅英受刑事處分之意圖，於98年8 月8 日上午9 時20
    分許，前往高雄縣政府警察局旗山分局龍肚派出所，向員警
    誣指其於98年8 月3 日上午8 時45分許，在上址廣場處遭鍾
    張梅英持棍子丟擲攻擊，造成其左足外踝受有約10公分×15
    公分面積大小之瘀青外傷，嗣經員警將鍾張梅英所涉傷害案
    件移送臺灣高雄地方法院檢察署偵辦，經該署檢察官於99年
    5 月18日偵訊期日就鍾張梅英是否涉犯上開傷害罪嫌之事實
    ，以證人身分傳喚林添妹作證，經檢察官當庭告知林添妹與
    鍾張梅英間具有二親等姻親關係，依刑事訴訟法第180 條規
    定得拒絕證言，同時諭知證人具結義務及偽證之處罰，並經
    林添妹表明同意作證並朗讀結文、簽名具結後，林添妹竟基
    於偽證之犯意，證述：「案發當時我看到鍾廣政拿天公爐到
    原位，鍾張梅英就拿棍子丟鍾廣政，他們距離約10公尺，丟
    到鍾廣政的腳」等虛偽不實內容，案經承辦檢察官偵查後，
    認定鍾張梅英於案發當日確未曾以棍子攻擊鍾廣政之情，並
    就鍾張梅英所涉傷害罪嫌於99年6 月23日以98年度偵字第36
    263 號為不起訴處分確定。
二、案經鍾張梅英訴由高雄縣政府警察局旗山分局報告暨臺灣高
    雄地方法院檢察署檢察官自動檢舉偵查起訴。
     理  由
壹、程序方面：
    按被告以外之人於審判外之陳述，雖不符刑事訴訟法第159
    條之1 至第159 條之4 之規定，而經當事人於審判程序同意
    作為證據，法院審酌該言詞陳述或書面陳述作成時之情況，
    認為適當者，亦得為證據；又當事人、代理人或辯護人於法
    院調查證據時，知有第159 條第1 項不得為證據之情形，而
    未於言詞辯論終結前聲明異議者，視為有前項之同意，刑事
    訴訟法第159 條第1 項、第159 條之5 分別定有明文。查本
    判決所引用屬於傳聞證據部分，均已依法踐行調查證據程序
    ，且當事人、辯護人未於言詞辯論終結前聲明異議，而經本
    院審酌證據資料作成時之情況，並無違法不當及證明力明顯
    過低之瑕疵，亦無依法應排除其證據能力之情形，認以之作
    為證據應屬適當，故自有證據能力。
貳、實體方面：
一、訊據上訴人即被告鍾廣政、林添妹2 人均矢口否認有前揭犯
    行，被告鍾廣政辯稱：鍾張梅英與伊搶棍子拉扯時，受到傷
    害，監視錄影帶之日期、時間被更改過，發生的時間是上午
    9 點左右，監視錄影帶之時間上午10時27分，伊已經去載水
    ，並未在場云云。被告林添妹辯稱：她們3 人( 指告訴人胡
    陳秀葉母女3 人) 搶棍子要打鍾廣政，我們是被欺負云云。
    惟查：
(一)、上揭被告鍾廣政誣指鍾張梅英持木棍將其丟傷及被告林添妹
    於檢察官偵查中具結後為上開不實證述之事實，業據被告鍾
    廣政、林添妹2 人於原審審理時供承不諱( 見原審卷第148
    頁) ，並有證人即被害人鍾張梅英於警詢、偵查、原審及本
    院審理時證述可佐（見警卷第1 至5 頁，偵卷第29至32頁，
    第54至59頁、原審卷第57頁、本院卷第65至67頁），復有卷
    附98年8 月8 日被告鍾廣政警詢筆錄、99年5 月18日偵訊筆
    錄暨證人結文足稽( 見警卷第6 至7 頁，偵卷第6 至15頁、
    第29至32頁、第34至35頁）。而原法院勘驗案發現場監視器
    錄影光碟內容，其勘驗結果：錄影畫面全程並未看見有人以
    木棍毆打或丟擲鍾廣政之情事，亦未看見鍾廣政有跛行或揉
    腳部動作之情形，此有原法院勘驗該錄影光碟之內容及勘驗
    結果在卷足憑( 見原審卷第26至31頁) ，被告鍾廣政、林添
    妹於原審之自白與事實相符，自堪憑信。
(二)、被告鍾廣政、林添妹2 人雖以上情置辯，惟查：原審勘驗案
    發現場監視器錄影光碟，當日上午10時27分36秒至10時28分
    52秒內容為：「鍾廣政自三合院屋內走至廣場中央，彎腰拾
    起地上某物（無法辨識何物）後，欲走向天公爐處時，鐘張
    梅英則徒手自廣場左側衝向鍾廣政，並與鍾廣政發生拉扯（
    10：27：44），拉扯完後，鍾廣政繼續往天公爐方向走去，
    並將手中之香放入天公爐中，隨後，轉過身來與鍾張梅英叫
    囂，此時，鍾張梅英亦不甘示弱手持木棍站在鍾廣政約十步
    距離外之廣場中央處，原地揮動手中木棍（並無丟擲木棍）
    ，與鍾廣政發生口角，此時A 女與另一穿著橘色上衣、藍色
    短褲女童（下稱B 童）進入廣場前端在旁觀看，鍾廣政、鍾
    張梅英互相叫囂後，鍾廣政即穿越廣場返回三合院房屋處（
    步履穩健，未見案發現場到有跛行或揉壓腳部動作），並不
    時回頭與鍾張梅英叫囂，隨即走入屋內（10：28：31）鍾張
    梅英則手持木棍仍在廣場前緣處叫罵，隨後亦走入廣場左側
    離開畫面( 見原審卷第28頁) 」。依上開監視畫面所示，鍾
    張梅英僅係與被告鍾廣政搶奪廣場中央之物，而發生拉扯(
    應係搶木棍) ，嗣後雙方互相叫囂，鍾張梅英並無持木棍丟
    或打被告鍾廣政之動作。又該監視光碟經原法院送法務部調
    查局鑑定結果：「錄影時間由98年8 月3 日10時20分07秒至
    10 時49 分28秒止，右上角錄影時間訊號及4 分鐘格畫面均
    相連續，無中斷，研判未有經剪接、變造之情形」，亦有該
    局100 年3 月10日調科伍字第10000074260 號函附於90頁足
    稽。準此，被告鍾廣政與鍾張梅英爭執之情形，既為現場監
    視器所攝錄，而該監視畫面並無剪接、變造之情形，則該監
    視畫面自可憑信。再者，證人即當時在場之鍾瑞蘭於本院證
    稱：「棍子是在地上，被我叔叔撿了以後，我母親把它拿回
    來的，因為那是我家的棍子」、「( 搶回來以後，你母親拿
    那支棍子做什麼動作？) 就拿回來而已，沒有衝突，沒有打
    架，沒有做什麼動作」、「( 你母親有沒有打你叔叔？) 沒
    有」、「( 你叔叔有沒有打你母親？) 沒有」( 見本院卷第
    61 頁)；另一在場證人鍾瑞珠於本院證稱：以前我叔叔曾經
    打過我母親，所以我媽媽怕我叔叔動手打她，請我姐姐( 指
    鍾瑞蘭) 打電話報警，他們一直都沒有打架等語( 見本院卷
    第63頁) ，核與上開現場監視器所攝畫面所示，鍾張梅英與
    被告鍾廣政拉扯搶奪物品( 應係搶木棍) 後，鍾張梅英僅手
    持木棍一支揮動，並無持木棍擊打被告鍾廣政等情相符，足
    認鍾張梅英並未持木棍丟擊被告鍾廣政之腳部位，是以被告
    鍾廣政警訊中指訴遭鍾張梅英丟擲棍子攻擊，致左足外踝受
    有上述傷害云云，顯然不實，是其向警方誣指鍾張梅英涉犯
    傷害罪甚明。至被告鍾廣政於本院審理時辯稱：鍾張梅英與
    伊搶棍子拉扯時，受到傷害云云。惟鍾張梅英有無於拉扯時
    傷害被告鍾廣政，抑或是丟木棍傷被告鍾廣政，甚易分辨，
    被告鍾廣政不致有誤認之情形，是其所辯應屬卸責飾詞，不
    足採信。又鍾張梅英既未拿木棍丟被告鍾廣政，如上所述，
    則被告林添妹於上述偵查中證述：「案發當時我看到鍾廣政
    拿天公爐到原位，鍾張梅英就拿棍子丟鍾廣政，他們距離約
    10公尺，丟到鍾廣政的腳」云云，自屬虛偽不實內容，且係
    案情有重要關係之事項，是被告林添妹所辯，亦屬卸責飾詞
    ，亦無足採。
(三)、證人即處理之警方人員朱健和於原審證：「製作筆錄時，鍾
    廣政有無告知案發時間為98年8 月3 日早上8 時45分左右？
    ) 有」；又於本院審理時證稱：當天巡羅，於上午10時20分
    許，接獲值班通報，趕到現場處理，到現場時鍾張梅英與其
    女兒在場，鍾廣政不在現場，警方移送時所載之案發時間記
    載8 月3 日8 時45分，是偵查隊打錯的等語( 見本院卷第85
    頁) ，是則警方之刑事呈報單就犯罪事實欄所載案發時間98
    年8 月3 日8 時45分，應係依據被告鍾廣政向警方提出告訴
    時所陳述之案發時間記載，此亦有被告警訊筆錄及刑事呈報
    單各1 份在卷足稽( 見警卷第6 頁、偵查卷第40頁) ，足見
    當日上午該8 時45分應非被告鍾廣政與鍾張梅英發生上開爭
    執之正確時間。又證人朱健和接獲值班人員通報前往處理之
    時間為10時20分，復有工作紀錄附於偵查卷第41頁足憑，而
    該時間之記載係因當時朱健和係巡邏勤務，正在取締交通違
    規，並填載開告發單，而違規告發單需填載違規時間，當時
    正接獲值班人員電話通報之報案時間等情，亦據證人朱健和
    於本證述明確( 見本院卷第85頁) ，足認被告鍾廣政與鍾張
    梅英上開發生爭執之時間應係當日上午10時20分之前後，是
    以被告另辯稱：發生時間是當天上午9 點許，10時以後伊就
    去載水云云，自無足採。至證人邱秀從於原審證稱：「鍾廣
    政固定每週一都會載水給我喝，他約10點到我家拿桶，跟我
    一起到六龜載水」云云，惟證人邱秀從所述時間僅係大約之
    時間，其並無確實對時，尚難憑其上開證述即否定被告鍾廣
    政與鍾張梅英曾於上開時間發生爭執，自不足作為被告鍾廣
    政、林添妹2 人有利之認定。另證人陳金華於原審證稱：「
    鍾廣政是信徒( 指修化宮) ，每天早上都會去，大部分他來
    的時間都是9 點多，有時將近10點，他從80幾年就開始了，
    ... 有見過鍾廣政腳部有受傷，我沒問他如何受傷，那天他
    9 點半左右到修化宮」云云，惟證人陳金華亦僅大約知悉被
    告鍾廣政前往修化宮之時間，且縱曾見過鍾廣政腳部曾受傷
    ，亦並不足以憑此認定被告鍾廣政之腳傷係上開爭執而為告
    訴人鍾張梅英所造成，其證述亦不足採為被告2 人有利之認
    定。
(四)、綜上所述，被告鍾廣政誣告及被告林添妹偽證之事證，均已
    臻明確，被告2 人所辯，均屬卸責飾詞，均無足採，其2 人
    犯行均堪認定。
二、核被告鍾廣政所為，係犯刑法第169 條第1 項誣告罪，被告
    林添妹所為，係犯同法第168 條偽證罪。按刑法第169 條第
    1 項之誣告罪，於行為人以虛偽之申告達到於該管公務員時
    ，即為成立，性質上屬即成犯之一種；縱行為人嗣後不服該
    管公務員之處置，依法定程序，向該管上級機關申訴請求救
    濟，苟未另虛構其他事實為申告，僅就同一虛偽申告為補充
    陳述者，仍不影響其誣告罪之既遂犯行；此項請求該上級機
    關救濟之行為，與在同一機會接觸而為同一性質，且有密接
    不斷絕關係之接續犯，或以一個行為持續的侵害一個法益之
    繼續犯行為均屬有間（參見最高法院81年度台非字第35號判
    決意旨）。查被告鍾廣政基於意圖使被害人鍾張梅英受刑事
    處分之犯罪決意，於98年8 月8 日向警員申告不實事項時，
    其誣告犯行即行成立，嗣於99年5 月18日接受檢察官訊問時
    ，被告鍾廣政雖再指述被害人鍾張梅英傷害犯行，惟其於偵
    查中所指述內容，既僅係就前開向警申告不實事項內容加以
    補充陳述，並未另虛構其他事實申告，揆諸上開說明，該偵
    查中所為不實指述部分，自屬上揭誣告犯行之一部行為，不
    另成立誣告罪；另按犯刑法第168 條至第171 條之罪，於所
    虛偽陳述或所誣告之案件裁判確定前自白者，減輕或免除其
    刑，刑法第172 條定有明文，又行為人在其所誣告之案件經
    判決無罪確定後，始為自白，固與刑法第172 條之規定不合
    ，不得減輕或免除其刑；惟其自白在所誣告之案件經檢察官
    處分不起訴確定後者，因不起訴處分確定究與裁判確定不同
    ，故仍可適用刑法第172 條之規定，減輕或免除其刑（參見
    最高法院31年上字第2211號判例、66年度第5 次刑庭庭推總
    會議決議意旨）。查鍾張梅英所涉傷害案件業經臺灣高雄地
    方法院檢察署檢察官於99年6 月23日以98年度偵字第36 263
    號為不起訴處分，且因被告鍾廣政於收受該不起訴處分書後
    未提起再議而確定，有臺灣高雄地方法院檢察署98年度偵字
    第36263 號不起訴處分書在卷佐（偵卷第49至51頁），被告
    鍾廣政、林添妹雖於上開案件不起訴處分確定後，始於原法
    院100 年4 月28日審理期日中自白誣告、偽證犯行，然揆諸
    前開說明，自仍均依刑法第172 條之規定分別減輕其刑。
三、原審因認被告鍾廣政、林添妹分別犯上述之罪，而適用刑法
    刑法第168 條、第169 條第1 項、第172 條之規定，並審酌
    被告二人與被害人鍾張梅英為親戚關係，當應互信互諒、和
    睦共處，渠等竟僅生細故爭執，率而誣指鍾張梅英涉犯傷害
    犯行及為虛偽不實證述內容，意圖構陷鍾張梅英，除使鍾張
    梅英有遭偵查起訴之危險外，亦嚴重影響司法之公正性及浪
    費司法資源，所為實有不該，及被告鍾廣政前有妨害名譽前
    科經判刑確定（未構成累犯），被告林添妹尚無犯罪前科記
    錄( 有卷附臺灣高等法院被告前案記錄表可按) 等一切情狀
    ，被告鍾廣政量處有期徒刑參月；被告林添妹量處有期徒刑
    貳月。其認事用法，並無不合，量刑亦屬適當，被告鍾廣政
    、林添妹2 人上訴意旨均否認犯罪，指摘原判決不當，均為
    無理由，應予駁回。
據上論斷，應依刑事訴訟法第368條，判決如主文。
本案經檢察官呂建昌到庭執行職務。
中    華    民    國   100    年    9     月    22    日
                  刑事第六庭    審判長法  官  王憲義
                                      法  官  邱永貴
                                      法  官  簡志瑩
以上正本證明與原本無異。
如不服本判決應於收受本判決後10日內向本院提出上訴書狀，其
未敘述上訴理由者，並得於提起上訴後10日內向本院補提理由書
狀（均須按他造當事人之人數附繕本）「切勿逕送上級法院」。
中    華    民    國   100    年    9     月    22    日
                                      書記官  黃富美
附錄本案論罪科刑法條：
中華民國刑法第168條（偽證罪）
於執行審判職務之公署審判時或於檢察官偵查時，證人、鑑定人
、通譯於案情有重要關係之事項，供前或供後具結，而為虛偽陳
述者，處7年以下有期徒刑。
中華民國刑法第169條（誣告罪）
意圖他人受刑事或懲戒處分，向該管公務員誣告者，處7年以下
有期徒刑。
意圖他人受刑事或懲戒處分，而偽造、變造證據，或使用偽造、
變造之證據者，亦同。